【裁判字號】    90,訴,1170
【裁判日期】    901025
【裁判案由】    給付工程款
【裁判全文】
臺灣臺南地方法院民事判決  九十年度訴字第一一七○號
    原      告  昱津有限公司
    法定代理人  甲○○
    法定代理人  乙○○
右當事人間請求給付工程款事件，本院判決如左：
    主      文
被告應給付原告新台幣壹佰壹拾捌萬捌仟玖佰玖拾貳元，及自九十年四月四日起至清
償日止，按週年利率百分之五計算之利息。
訴訟費用由被告負擔。
本判決於原告以新台幣拾玖萬陸元供擔保後，得假執行。
    事      實
甲、原告方面：
  一、聲明：求為判決除假執行供擔保金額外，餘如主文所示。
  二、陳述：
    （一）原告於民國八十七年九月二十五日與被告簽訂工程承攬契約書，由原告承
          攬被告位於台南市○○區○○路案名為「東陽高地」之油漆工程，並於民
          國八十七年九月間開始進場施作。然因被告於該案之房屋銷售狀況不佳，
          乃於八十八年十月中旬通知原告先行停工，俟被告通知再行復工，然原告
          等候多時，均未見被告通知復工，經原告聲請被告復工，被告亦因財務發
          生危機，而無力進行本件工程。原告無奈，乃於八十九年十二月十四日以
          存證信函表示依據兩造合約第三十一條約定通知被告終止本件工程契約，
          並向被告申請尚未領之工程款及保留款，惟被告收受該信函後，均置之不
          理，拒不清償。
    （二）茲因上開工程業已終止，原告經統計已完成工程，扣除被告業已支付之款
          項，及被告扣留之保留款，共計尚有工程款新台幣（下同）一百一十八萬
          八千九百九十二元得向被告請求，爰提起本件訴訟，至原告得請求之金額
          明細詳述如下：
      １、原告已請款，但被告付款未兌現部分十八萬九千四百六十三元：原告自八
          十八年七月起陸續向被告請款，並於八十八年八月九日及十月二日出具合
          計為十九萬八千零七十九元之發票予被告，經被告扣除保留款八千六百一
          十六元後，簽發以被告為發票人，中國信託商業銀行西台南分行為付款人
          ，發票日為九十年五月三十一日，面額分別為九千六百二十九元及七萬三
          千五百二十二元支票二紙，及發票日為同年七月三十一日，面額為十萬六
          千三百一十二元之支票三紙予原告，上開三紙支票經原告遵期提示，均未
          獲付款，故原告本於兩造承攬契約，自得請求被告如數給付。
      ２、原告已完成，但尚未請款部分二十七萬零六百七十四元：
          原告施作集合住宅室內平頂油漆部分：原告已完成批土部分二七五點七
            一平方公尺，因批土工程每平方公尺五十五元，故被告應給付原告一萬
            五千一百六十四元。又原告已完成油漆部分（含批土、底漆及面漆）計
            一０八八七點五五平方公尺，因平頂油漆每平方公尺一百元，故工程款
            為一百零八萬八千七百五十元。但扣除原告業已請款八十九萬三千六百
            零五元，故原告尚得向被告請款二十一萬三百零九元。
          集合住宅室內牆面油漆部分：因被告估驗計價錯誤，溢付原告七千一百
            九十元，此部分原告應返還被告。
          公共設施牆面油漆未請款部分：原告已全部完成公共設施牆面油漆計一
            一七七五點二平方公尺，其中一０五六０點三九平方公尺業已請款估驗
            ，餘一二一四點八一平方公尺未請款，而該工程每平方公尺四十五元，
            故原告得請款五萬四千六百六十六元。
      ３、被告應發還予原告之工程保留款七十二萬八千八百五十五元部分：依兩造
          工程合約第伍（二）付款辦法雖約定，保留款俟甲方（即被告）正式驗收
          合格後無息發還。按定作人扣留部分工程款以為「保留款」，並於工程完
          成結算時始予撥放，其目的在於擔保因承攬人之事由未能完工或遲延，造
          成定作人受有損害時，得逕由保留款中抵銷，以保障定作人之權利。然本
          件係因定作人即被告有可歸責之原因，即被告長期停工，致工程未能續行
          ，原告乃依約終止本件承攬契約。故兩造契約關係已然結束，若被告未能
          證明原告於施工中有造成被告任何損失，於契約約款之解釋上，被告於原
          告終止契約關係後，自應返還前扣留之保留款。況本件工程雖因可歸責於
          被告之事由而無法完工進行總驗收，但被告於歷次撥款前業已分次進行估
          驗，則被告如未能舉證工程有任何瑕疵存在，原告亦得類推民法第一０一
          條第一項規定，視為工程業經驗收，故原告自得請求被告給付原告先前因
          請求工程款而為被告扣留之保留款。茲因本件工程被告實際付款情形，係
          於原告開立發票請款時，大都以被告按發票金額先扣除工程折讓金額，再
          按扣除後之金額之百分之十計算保留款，但有時會視被告財務狀況計算保
          留款，故依據原告提出之發票，被告應給付之工程款為六百六十五萬五千
          一百六十二元，扣除折讓單金額三十萬七千九百一十六元，再扣除應由原
          告負擔之清潔費用七千八百六十元，再扣除原告業已收取之工程款五百四
          十二萬一千零六十八元，及扣除原告已請款但被告未兌現之工程款十八萬
          九千四百六十三元，則被告尚有工程保留款七十二萬八千八百五十五元尚
          未領回，故原告自得請求被告如數給付。
  三、證據：提出工程承攬契約書一件、油漆工程施工規範一件、工程承攬放棄書一
      件、保結書一件、存證信函及回執一件、變更登記表一件、公司執照影本一件
      、營利事業登記證影本一件、工程工料估驗請款單六件、工程請款單二十二件
      、付款憑單十五件、發票二十九件、折讓證明單六件及支票暨退票理由單三件
      。
乙、被告方面：
    被告未於言詞辯論期日到場，僅提出聲明異議狀表示，兩造間之債務關係尚有糾
    葛。
    理      由
一、被告經合法通知，未於言詞辯論期日到場，核無民事訴訟法第三百八十六條各款
    所列情形，爰依原告聲請，由其一造辯論而為判決。
二、原告起訴主張：其於民國八十七年九月二十五日與被告簽訂工程承攬契約書，承
    攬被告位於台南市○○區○○路案名為「東陽高地」之油漆工程，並於八十七年
    九月間開始進場施作。然因被告於該案之房屋銷售狀況不佳，乃於八十八年十月
    中旬通知原告先行停工，等候通知再行復工，然原告等候多時，均未見被告通知
    復工，經原告聲請被告復工，被告亦因財務發生危機，而無力進行本件工程。原
    告無奈，乃於八十九年十二月十四日以存證信函表示依據兩造合約第三十一條約
    定通知被告終止本件工程契約，並向被告申請尚未領之工程款及保留款，惟被告
    收受該信函後，均置之不理，拒不清償等情，業據其提出工程承攬契約書、油漆
    工程施工規範、工程承攬放棄書、保結書、存證信函、變更登記表及公司執照等
    物件為證。被告雖提出異議狀表示兩造間之債務關係尚有糾葛云云，然其迄未提
    出兩造債務關係有何糾葛存在，本院自難採信，是兩造間有承攬關係存在，且該
    契約業經原告合法終止之事實應足認定。則原告依據兩造間之承攬契約，主張被
    告應給付原告於契約終止前已施作完成工程之工程款，自屬有據，至其請求金額
    是否有理由，以下分論之：
    （一）原告已施作完成，並已向被告請領工程款部分：原告主張其業已施作完成
          部分油漆工程，經出具發票、折讓證明單及工程請款單予被告，被告則簽
          發以中國信託商業銀行西台南分行為付款人，發票日為九十年五月三十一
          日支票二張，同年七月三十一日支票一張，且面額分別為九千六百二十九
          元、七萬三千五百二十二元及十萬六千三百一十二元，共計十八萬九千四
          百六十三元之支票三紙予原告，然上開支票經其遵期提示，均未獲付款乙
          情，業據其提出與上開金額相符之工程請款單、發票、折讓證明單、支票
          及退票理由單為據。被告雖未到庭爭執，且未提出書狀作何聲明或陳述，
          然本院依據原告提出之證物，顯與其陳述之內容相符，自可信原告主張為
          真實，是原告請求被告給付工程款十八萬九千四百六十三元，自有理由。
    （二）原告已施作完成，尚未向被告請領工程款部分：原告主張其另完成合約第
          九期第三、六、七項工程，即集合住宅室內平頂油漆之批土部分工程，面
          積二七五點七一平方公尺，因每平方公尺五十五元，故被告應給付原告一
          萬五千一百六十四元。及原告完成平頂油漆工程（含批土、底漆及面漆）
          計一０八八七點五五平方公尺，因每平方公尺一百元，故工程款為一百零
          八萬八千七百五十元。但原告已向被告請款八十九萬三千六百零五元，應
          予扣除，故原告尚得向被告請款二十一萬三百零九元。又原告完成公共設
          施牆面油漆工程，面積為一一七七五點二平方公尺，其中一０五六０點三
          九平方公尺業已請款估驗，餘一二一四點八一平方公尺未請款，而該工程
          每平方公尺四十五元，故原告得向被告請款五萬四千六百六十六元。但因
          被告估驗集合住宅室內牆面油漆工程時計價錯誤，溢付原告七千一百九十
          元，此部分原告應返還被告，故原告尚得向被告起求給付工程款二十五萬
          七千七百八十五元，因上開款項須加計百分之五的營業稅，故總計為二十
          七萬零六百七十四元等語，亦據其提出統計表、計算式、工程單價分析、
          請款明細等物件為證。被告雖未到庭爭執，且未提出書狀作何聲明或陳述
          ，然依據原告提出上開證物，已足認與陳述之內容相符，亦可信原告為真
          實。則依兩造之工程承攬契約第三十條約定，雙方終止或解除契約時，被
          告應就原告已作或已到場之材料核實給價，故原告請求被告就其已完成之
          工程，請求被告給付工程款二十七萬零六百七十四元，亦有理由。
    （三）保留款部分：原告另主張其承攬系爭工程後，已完成部分工程，並領得部
          分工程款，但依約每次請款之工程款需保留百分之十留作工程保留款之用
          ，故總計被告業已扣留之保留款金額達七十二萬八千八百五十五元，因兩
          造契約業已終止，被告自應將上開保留款返還予原告等語，亦據其提出工
          程工料估驗請款單、工程請款單、付款憑單、發票及折讓證明單為證。經
          查，依兩造簽訂之工程承攬契約書第五條付款辦法固約定：本工程開工後
          每三十日得申請估驗一次，以每月十二日為付款日，付給該期完成並經初
          步驗收合格之工程價值百分之九十，其餘百分之十留作保留款，俟甲方正
          式驗收合格後無息發還等語。惟系爭工程現因被告財務發生困難無法繼續
          施工，呈現停滯狀態，且原告又已合法終止兩造契約，顯然本件工程業已
          無法繼續施工，也無法完成最後之工程總驗收。故如拘泥該契約之文意，
          須俟被告完成工程驗收原告始能領回工程保留款，則於兩造均能正常履行
          契約約定時固無疑義，然於有可歸責於定作人即被告之事由，致工程無法
          繼續進行，而無法進行驗收時，無異承攬人即原告無法領回保留款，就契
          約之公平性而言顯然失衡。況定作人之所以保留部分工程款作為保留款之
          用，其目的在於工程有瑕疵時，經通知承攬人補正，而承攬人不予補正時
          ，得逕行由保留款中扣除，或另覓他人補正，費用則由保留款中支出，為
          一便宜措施，且有擔保工程施工品質之性質，則原告每次向被告請領工程
          款時，均經被告對工程進行初步估驗後，瑕疵部分，亦由原告出具折讓證
          明單，將工程款予以折讓後始發放，及被告自始未提出原告就系爭工程有
          何瑕疵之處，更足見原告於系爭工程之施工品質亦得被告認可。則上開工
          程既經原告合法終止，且保留款係屬原告完成工程之部分工程款，則原告
          依據兩造間之承攬契約，請求被告將部分工程款即保留款七十二萬八千八
          百五十五元如數返還，並無不當。
  （四）準此，原告依據兩造承攬契約，請求被告給付工程款一百一十八萬八千九百
        九十二，及自支付命令送達被告翌日即九十年四月四日起至清償日止，按週
        年利率百分之五計算之利息，為有理由，應予准許。
三、原告陳明願供擔保，聲請宣告假執行，經核並無不合，爰酌定相當擔保金額准許
    之。
四、結論：原告之訴為有理由，依民事訴訟法第三百八十五條第一項前段、第七十八
    條、第三百九十條第二項，判決如主文。
中      華      民      國    九十      年      十      月    二十五    日
                                臺灣臺南地方法院民事第三庭
~B法      官  許蕙蘭
右為正本係照原本作成。
如對本判決上訴，須於判決送達後二十日內向本院提出上訴狀。
中      華      民      國    九十      年      十      月     二十五   日
~B法院書記官  張淑珍


司法院資訊處製作；財團法人民間司法改革基金會備份。
